【裁判字號】    97,上易,957
【裁判日期】    980107
【裁判案由】    返還投資款
【裁判全文】
臺灣高等法院民事判決                 97年度上易字第957號
上  訴  人  乙○○
訴訟代理人  劉明鏡律師
被  上訴人  甲○○
上列當事人間返還投資款事件，上訴人對於中華民國97 年9月22
日臺灣板橋地方法院97年度訴字第1315號第一審判決提起上訴，
並為訴之追加，本院於97年12月24日言詞辯論終結，判決如下：
    主  文
上訴及追加之訴均駁回。
第二審訴訟費用由上訴人負擔。
    事實及理由
一、按當事人於第二審為訴之變更、追加，非經他造同意，不得
    為之，但請求之基礎事實同一者，不在此限，民事訴訟法第
    446條第1項、第255條第1項第2 款定有明文。本件上訴人於
    原審起訴主張其於民國81 年3月25日交付投資款新台幣（下
    同）100 萬予被上訴人之事實，依合夥之法律關係請求被上
    訴人返還，嗣本於同上基礎事實，於本院追加不當得利之法
    律關係併為請求，依上開規定，應予准許。
二、上訴人主張：上訴人經由其夫蔡源福居中聯繫，於81 年3月
    25日參與被上訴人為首之「友通」、「祥通」拖吊場投資案
    （係合夥組織，合夥人至少有上訴人、被上訴人及其夫洪優
    忠〈已歿〉等3人），而交付投資款100萬元予被上訴人，當
    時言明如上訴人需用錢時，得隨時請求返還，嗣於82年間，
    上訴人因所購預售屋交屋需款孔急，遂委由蔡源福與被上訴
    人商討出資返還事宜，經被上訴人同意，並出具由洪優忠為
    法定代理人之盛忠、順忠汽車有限公司（下稱盛忠、順忠公
    司）之支票2 紙（下稱系爭支票）以為清償，惟屆期未能兌
    現，迄今經過10 餘年仍未清償，又被上訴人收受100萬元，
    亦為不當得利，爰依合夥、不當得利之法律關係，求為命被
    上訴人返還100 萬元本息之判決（原審就合夥之法律關係，
    判決駁回上訴人之訴及其假執行之聲請，上訴人不服提起上
    訴，並追加不當得利之法律關係為請求）。並上訴聲明：(一)
    原判決廢棄。(二)被上訴人應給付上訴人100萬元，及自83年9
    月9日起至清償日止，按年息百分之5計算之利息。
三、被上訴人則以：被上訴人從未與上訴人接洽過投資拖吊場之
    事，有關投資細節均係洪優忠出面與上訴人洽談，被上訴人
    並不清楚，上訴人所提收據上盛忠公司之大小章皆為洪優忠
    所蓋，雖收據上收款人之簽章確係被上訴人所為，惟此係因
    當時被上訴人擔任盛忠公司之會計，有看見上訴人交付現金
    100 萬元予洪優忠，且上訴人亦要求被上訴人簽章表示上開
    款項確實有交付，故被上訴人乃在收據上簽名蓋章，而該10
    0 萬元確實投資於公司，由洪優忠處理，事後款項亦有入公
    司帳內，被上訴人並未受有不當利益。又當初確有成立「友
    通」、「祥通」拖吊場，嗣因營運不良而結束，被上訴人並
    不清楚係何人一起投資拖吊場，應係以公司之名義為投資。
    再者，上訴人所持有之系爭支票非為被上訴人所開立，被上
    訴人並不知開立之原因，僅曾依照洪優忠指示登記支票到期
    時間而已等語，資為抗辯。並答辯聲明：上訴及追加之訴均
    駁回。
四、上訴人主張兩造與洪優忠等人，合夥投資「友通」、「祥通
    」拖吊場，上訴人交付被上訴人之100萬元合夥投資款，被
    上訴人嗣後同意返還，並出具系爭支票以為清償，惟屆期未
    能兌現，迄未清償，又被上訴人收受100萬元，即為不當得
    利等情，為被上訴人所否認，並以前詞置辯。經查：
  (一)按民事訴訟法係由原告主張權利者，應先由原告負舉證之責
    ，若原告先不能舉證，以證實自己主張之事實為真實，則被
    告就其抗辯事實，即令不能舉證，或其所舉證據尚有疵累，
    亦應駁回原告之請求。又請求履行債務之訴，除被告自認原
    告所主張債權發生原因之事實外，應先由原告就其主張此項
    事實，負舉證之責任，必須證明其為真實後，被告於其抗辯
    事實，始應負證明之責任，此為舉證責任分擔之原則（最高
    法院17年上字第917號、43年台上第377號判例參照）。本件
    上訴人主張兩造間有合夥關係，上訴人給付被上訴人100 萬
    元之合夥投資款，嗣後被上訴人已同意返還之事實，既為被
    上訴人所否認，上訴人自應舉證以實其說，雖上訴人提出81
    年3月15 日收據及系爭支票為證（原審卷第5、6頁），惟上
    開收據係載明：「茲向乙○○小姐收到友通、祥通拖吊場投
    資款計新台幣壹佰萬元整，特立據為憑」等語，並經被上訴
    人及盛忠公司於收款人欄簽章，觀諸收據全文均無任何合夥
    之記載，且收款人欄除被上訴人外，亦有盛忠公司一同簽章
    ，已難據此認定兩造間有合夥關係存在，況上訴人主張該合
    夥之合夥人計有兩造及洪優忠等人，則盛忠公司既非合夥人
    ，豈有於收據上簽章之必要，參以就被上訴人所辯其係因當
    時有看見上訴人交付現金100 萬元予洪優忠，且上訴人亦要
    求被上訴人簽章表示上開款項確實有交付，被上訴人乃在收
    據上簽名蓋章等節，上訴人之原審訴訟代理人蔡源福亦稱：
    「就收據的簽收過程，被告（即被上訴人）所講的情形確實
    沒有錯，因為錢收了，當然要簽名，是我要求的」等語（原
    審卷第23頁），則本件100 萬元投資款既係交付洪優忠收受
    ，且被上訴人亦係應蔡源福要求，始於收據上簽章，益徵本
    件縱有合夥關係，亦應存在於洪優忠（或其經營之盛忠公司
    ）與上訴人間，尚與被上訴人無涉。至上訴人提出之系爭支
    票，係由洪優忠為法定代理人之盛忠、順忠公司所分別開立
    ，金額各50萬元，亦僅能證明盛忠、順忠公司開立系爭支票
    由上訴人持有之事實，仍難遽為有利上訴人之認定依據，復
    參諸系爭支票係由盛忠、順忠公司開立，而非被上訴人名義
    所簽發，尤見被上訴人應與本件100 萬元投資款無關，是上
    訴人就其主張之上開事實，既未能積極舉證以實其說，即難
    信為真實。
  (二)次按主張不當得利請求權之原告，係因自己之行為致造成原
    由其掌控之財產發生主體變動，則因該財產變動本於無法律
    上原因之消極事實舉證困難所生之危險自應歸諸原告，始得
    謂平。是以原告對不當得利請求權之成立要件應負舉證責任
    ，亦即原告必須證明其與被告間有給付之關係存在，且被告
    因其給付而受有利益以及被告之受益為無法律上之原因，始
    能獲得勝訴之判決（最高法院91年度台上字第1673號判決參
    照）。本件上訴人復主張被上訴人收受上訴人100 萬元投資
    款，即為不當得利云云，亦為被上訴人所否認，查上訴人並
    未證明其與被上訴人間有給付之關係存在，且被上訴人因其
    給付而受有利益以及被上訴人之受益為無法律上之原因，依
    上開說明，自不能獲得勝訴之判決。況本件縱有合夥關係，
    亦應存在於洪優忠（或其經營之盛忠公司）與上訴人間，且
    上訴人之100 萬元投資款實由洪優忠收受等情，均如前述，
    可見上訴人上開主張顯非真實，洵無可取。
五、綜上所述，上訴人本於合夥、不當得利之法律關係，請求被
    上訴人給付100萬元，及自83 年9月9日起至清償日止，按年
    息百分之5 計算之利息，自屬不應准許。原審就合夥部分為
    上訴人敗訴之判決，並駁回其假執行之聲請，核無違誤，上
    訴論旨指摘原判決不當，求予廢棄改判，為無理由，應予駁
    回。另上訴人追加不當得利部分，亦無理由，應併駁回。
六、兩造其餘之攻擊或防禦方法及未經援用之證據，經本院斟酌
    後，認為均不足以影響本判決之結果，自無逐一詳予論駁之
    必要，併此敘明。
七、據上論結，本件上訴及追加之訴均為無理由，依民事訴訟法
    第449條第1項、第78條，判決如主文。
中    華    民    國    98    年    1     月    7     日
                    民事第十二庭
                        審判長法  官  陳駿璧
                              法  官  王麗莉
                              法  官  連士綱
正本係照原本作成。
不得上訴。
中    華    民    國    98    年    1     月    7     日
                              書記官  詹麗珠


司法院資訊處製作；財團法人民間司法改革基金會備份。
